【裁判字號】    91,自,856
【裁判日期】    921223
【裁判案由】    業務過失致死
【裁判全文】
臺灣臺中地方法院刑事判決                          九十一年度自字第八五六號
    自  訴  人  丙○○
    代  理  人  乙○○
                甲○○律師
    被      告  丁○○
    選任辯護人  林鳳秋律師
                張家琦律師
右列被告因業務過失致死案件，經自訴人提起自訴，本院判決如左：
    主  文
丁○○無罪。
    理  由
一、自訴意旨略以：自訴人之妻王美華（民國○○○年○月○○日生，國民身分證號
    碼為：Ｚ000000000號），因罹患子宮頸癌，於民國八十九年十一月十
    七日至被告丁○○所服務之國泰綜合醫院（下稱國泰醫院）接受住院醫療及診查
    ，由被告擔任主治大夫，經被告醫療診查後判斷自訴人之妻王美華罹患子宮頸癌
    之子宮頸麟狀細胞癌，告知施以子宮頸切除後將可確保生命，嗣並施以追綜治療
    當得以痊癒。自訴人之妻王美華尊重被告貴為該醫院之婦產科主任，且享負盛名
    及權威，遂聽其指示而接受其所施作之子宮頸切除手術，並於手術後，自八十九
    年十二月十五日起至九十年七月十一日間多次至該院接受被告之追、治療達十
    餘次。然自訴人之妻王美華於追治療之初，就有關追治療之情形與結果詢問
    被告時，被告皆以並無復發及癌細胞移轉之跡象答覆，惟自訴人之妻王美華之身
    體卻日益水腫，且腹腔時而疼痛不已，被告均以該等情形為手術後之自然現象無
    需掛心為由而延誤治療之時機，直至自訴人之妻王美華深感疼痛不已，始於九十
    年五月間改向臺北市立萬芳醫院（下稱萬芳醫院）求診，方才得知癌細胞已擴散
    至腹腔（腎臟、膀胱等）及靜脈而延誤最佳治療之時機，此時任何治療恐已無法
    挽回生命，且所餘時日僅剩無幾，自訴人之妻王美華為延續生命，遂於九十年八
    月及九十一年二月至辜公亮基金會和信治癌中心醫院（下稱和信醫院）開刀，仍
    無法挽回生命，最後接受和信醫院醫師之最終建議返家靜養並陪伴家人度過生命
    盡頭餘日，嗣於九十一年三月十五日，自訴人之妻王美華因腹腔疼痛不已而改至
    臺中榮民總醫院（下稱臺中榮總）靜養所剩之時日，最終仍於九十一年四月一日
    因子宮頸癌末期併多發性轉移而致肺積水病逝於臺中榮總。本件被告貴為國泰醫
    院婦產科主任，於業界負有盛名及權威，在現今醫學發達之際，治癒子宮頸癌第
    二期第二階段之病（即子宮頸麟狀細胞癌）實屬簡易，只要施以切除手術，再予
    以細心追治療，實得以確保生命，然被告卻自恃其為權威，於手術時草率行事
    ，且疑有未將罹患癌細胞之部分切除乾淨之情，致自訴人之妻王美華之癌細胞擴
    散至腹腔；再則自訴人之妻王美華於手術後仍持續接受被告之近八個月、門診十
    餘次之追治療，被告竟皆草率診療而無視自訴人之妻腹腔疼痛之因，其診療之
    方式及所給予之治療之藥品，亦與治療癌症無關緊要，致自訴人之妻之癌細胞漸
    漸擴散至腹腔等器官及靜脈，直至經萬芳醫院檢查後，方知已回天乏術。被告之
    所為實草菅人命而罔顧醫德，倘被告於手術時能完全切除或予追治療時，詳加
    細心診療，不延誤病情、依現代醫學之進步能力及被告之學識經驗，自訴人之妻
    實得以確保性命。因認被告之手術切除未完全，且追治療過於草率，罔顧人命
    所為，係觸犯刑法第二百七十六條第二項業務過失致死罪等語云云。
二、按案件由犯罪地或被告之住所、居所或所在地之法院管轄，刑事訴訟法第五條第
    第一項有明文規定。被告之所在地，係以起訴時為標準，管轄之有無，應依職權
    調查之。而所謂犯罪地，參照刑法第四條之規定，解釋上自應包括行為地與結果
    地兩者而言（最高法院七十二年台上字第五八九四號判例、四十八年台上字第八
    三七號判例參照）。經查，本件自訴人主張其妻王美華於接受被告醫療後，於九
    十一年四月一日因子宮頸癌末期併多發性轉移而致肺積水病逝於臺中榮總，有臺
    中榮總死亡證明書及王美華戶籍謄本在卷可稽，是本件依自訴人自訴被告涉犯業
    務過失死罪嫌之犯罪結果地即為臺中榮總無訛，依前開說明，本院即屬有管轄權
    之法院，自得由本院管轄審判。又按犯罪之被害人得提起自訴，但無行為能力或
    限制行為能力或死亡者，得由其法定代理人、直係血親或配偶為之，刑事訴訟法
    第三百十九條第一項定有明文。茲本案被害人王美華業於九十一年四月一日死亡
    ，業如前述，而自訴人為被害人王美華之配偶，復有王美華之戶籍謄本一份在卷
    可稽，自訴人依前開規定向本院提起自訴，於法並無違誤，合先敘明。
三、又按犯罪事實應依證據認定之，無證據不得認定犯罪事實，刑事訴訟法第一百五
    十四條第二項定有明文。次按所謂認定犯罪事實之證據，係指足以認定被告確有
    犯罪行為之積極證據而言，該項證據自須適合於被告犯罪事實之認定，始得採為
    斷罪之資料；又事實之認定，應憑證據，如未能發現相當確實證據，或證據不足
    以證明，自不能以推測或擬制之方法，以為裁判之基礎，最高法院二十九年上字
    第三一０五號、四十年臺上字第八六號判例著有明文。又自訴人指訴，係以使被
    告受刑事訴追為目的，是其陳述是否與事實相符，仍應調查其他證據以資審認，
    不得僅憑自訴人指訴遽令被告入罪，有最高法院五十二年台上字第一三○○號判
    例意旨可資參照。又按認定犯罪事實所憑之證據，無論係直接證據或間接證據，
    其為訴訟上之證明，須於通常一般之人均不致有所懷疑，而得確信其為真實之程
    度者，始得據為有罪之認定，倘其證明尚未達到此一程度，而有合理之懷疑存在
    ，復無其他調查途徑可尋，法院即應為無罪之判決，最高法院七十六年臺上字第
    四九八六號著有判例。
四、本件自訴人提起自訴無非係以被告前揭犯行有國泰醫院病例摘要、國泰醫院門診
    病例、萬芳醫院檢查報告、臺中榮總之死亡證明書等為其論述之依據。惟被告堅
    決否認有何自訴人所指之前揭於開刀手術中及術後追治療時之過失導致自訴人
    之妻王美華死亡之情，其辯護人並為其辯稱如下：
  (一)本件自訴人於自訴狀中之指述有多處在時間順序和事實內容不符之處：
  1.自訴人陳述其妻王美華係於九十年五月間改至萬芳醫院求診時就得知癌細胞已擴
    至腹腔及靜脈，惟由萬芳醫院之記錄可知，自訴人之妻王美華係於九十年六月十
    一日才至該院就診，嗣於六月二十七日在該院經腹腔電腦斷層掃瞄，始發現有骨
    盤腔內左側部位有一腫瘤；而王美華於七月六日再至國泰醫院接受被告門診，經
    被告檢查亦發現其於骨盤腔內左側部位發現有一腫瘤，被告立刻有安排其作針吸
    穿刺切片和抽血檢查，及建議自訴人之妻王美華做綜合性的化療及放射治療，然
    自訴人之妻王美華之後並未再回被告門診看診；另由雙邊病歷比較可知，病患六
    月八日給簡醫師看診時並無異狀，而六月十三日再至萬芳醫院檢查，其報告亦未
    顯示骨盤腔內左側部有一腫瘤，係於六月二十七日在萬芳醫院再經腹腔電腦斷層
    掃瞄，始發現有骨盤腔內左側部位有一腫瘤，亦與被告之後判斷完全符合，被告
    顯無延誤疏失之處，自訴人對此亦應明瞭，否則何必要杜撰「九十年五月時至萬
    芳醫院求診時」，而得知「癌細胞已擴散至腹腔及靜脈」之與真實時間順序和內
    容不符之語。
  2.另自訴人就事實部分亦有多所隱瞞之處，包括隱瞞其於九十年七月十一日至七月
    十三日曾至萬芳住院和分別於九十年七月十七日和七月二十日去看萬芳醫院婦產
    科、腫瘤科門診，及再次拒絕接受化學治療醫囑之事實以及隱瞞關於被告早於九
    十年七月八日就建議其接受化學治療醫囑之建議。
  (二)自訴人指述其妻王美華接受被告看診時有水腫及不給予進一步藥物有不當處，亦
    有所不實處，蓋被告所見自訴人有水腫之情形，只係在自訴人手術後的一段時間
    內，此實係因一般術後常會有的組織反應，而之後在門診追時，均無水腫之情
    形，另萬芳醫院九十年七月十一日之住院病歷中，有關病患住院身體檢查描述，
    在四肢部份（ＥＸＴＲＥＭＩＴＩＹ），記載無「水腫」（ＰＩＴＴＩＮＧ  Ｅ
    ＤＥＭＡ：（一）），又自訴人之妻王美華於和信醫院九十年八月間住院時之住
    院病歷，其中就病患住院之身體檢查描述，四肢部份（ＥＸＴＲＥＭＩＴＴＹ）
    ，亦記載無「水腫」（ＰＩＴＴＩＮＧ  ＥＤＥＭＡ：（一））。綜上可知，自
    訴人之妻其後於九十年七月十一日、九十年八月間在萬芳醫院住院及至和信醫院
    住院期間均無水腫，可知之前在接受被告門診看診期間，亦不可能有水腫之情形
    。另由自訴人之妻王美華於九十年七月十三日自萬芳醫院出院時，已知悉其自身
    骨盤腔內左側部位有一腫瘤，但由出院給自訴人帶回家中之藥物亦是一般止痛藥
    物等症狀治療之藥物，亦無任何自訴人所指「進一步之藥物」，可知先前病患並
    無任何異狀復發之象時，自更無必要給予任何自訴人所指「進一步之藥物」的必
    要。況自訴人就其所謂須開給「進一步之藥物」是係為何，而不開立又會有何影
    響，具未指明，則所作之指稱，殊無足採。
  (三)本件病患之死亡與被告之醫療行為顯無任何因果關係：
  1.和信醫院關於自訴人之妻王美華於九十年八月十五日之出院病歷上，清楚記載當
    時病患經由住院治療已係「治癒」之狀態，本件病患於九十年八月十五日之情形
    既已為「治癒」之狀態，而其後被告即無替病患看病之記錄，則之後自訴人之妻
    王美華於九十一年四月一日發生死亡之結果，自與被告之醫療行為間無任何因果
    關係。
  2.況自九十年八月十五日後至九十一年二月十六日間，自訴人之妻王美華多次住進
    和信醫院接受檢查，均無任何「癌症」發現之記載，亦益證本件被告之醫療行為
    與其之後發生死亡之結果間，顯已有因果關係中斷之情形。
  3.另由鑑定報告書可知，本件自訴人之妻王美華係於九十一年二月十四日住院因腸
    阻塞再度至和信治癌中心接受治療，於二月十六日接受分離沾黏與迴腸大腸吻合
    手術，術中才發現其有腹腔與大網膜的鱗狀上皮癌擴散之情形，之後病人於九十
    一年四月一日死亡。
  4.而由自訴人所提出之臺中榮總診斷證明書上所載「直接引起死亡之原因」係「子
    宮頸癌末期併多發性轉移」，而有此引起致死原因情形至自訴人之妻王美華發病
    至死亡之時間約為二個月。而自訴人之妻王美華係於九十一年四月一日死亡，則
    依此推算自訴人之妻王美華開始有「直接引起死亡原因」之「子宮頸癌末期併多
    發性轉移」之情形，約係於九十一年二月間，亦與鑑定書和和信醫院之病歷記載
    相符。而此距最後一次九十年七月六日至被告處看診，其期間已長達七個月餘，
    顯無因果關係存在之可能。況自訴人之妻王美華於九十年七月六日最後一次至被
    告處看診後，尚有多次至其他包括萬芳醫院、和信醫院診治與手術，更足證其間
    自無任何因果關係可言。
  (四)綜上所論，本件自訴人之自訴，於法實有未合，所作之指摘，既與事實時間有所
    不符，亦無足採信，另被告所為之醫療行為更顯無任何疏失之處，為此狀請  鈞
    長鑒核，依法駁回自訴人之訴，以符法制，並保權益。
五、本件自訴人主張其妻王美華因罹患子宮頸癌而於八十九年十一月十七日至被告所
    服務之國泰醫院接受住院醫療及診查，由被告擔任主治大夫並以自訴人之妻王美
    華罹患子宮頸麟狀細胞癌為由，建議應施以子宮頸切除術並繼續追綜治療當得以
    痊癒。自訴人之妻王美華接受被告醫囑後於八十九年十一月二十一日接受被告施
    作子宮頸切除手術，並於同年十二月二日出院，其後即自八十九年十二月十五日
    起至九十年七月十一日間多次至該院接受被告之追、治療達十餘次等情，業為
    被告所不爭執，並有自訴人之妻王美華於國泰醫院之病歷表、病歷摘要附卷可稽
    ，堪信此部分為真實。自訴人雖以被告疑有於手術時草率行事而未將罹患癌細胞
    之部分切除乾淨，致自訴人之妻王美華之癌細胞因而擴散至腹腔，且於手術後為
    追治療時皆草率診療而無視自訴人之妻王美華多次表達腹腔疼痛等情而施以與
    治療癌症無關緊要之診療及藥品，致自訴人之妻之癌細胞漸漸擴散至腹腔等器官
    及靜脈，終於九十一年四月一日因子宮頸癌末期併多發性轉移而致肺積水病逝於
    臺中榮總云云。惟經本院將全案卷證暨自訴人之妻王美華於國泰醫院之病歷影本
    一冊及Ｘ光片十張、萬芳醫院病歷影本一冊、和信醫院病歷影本一冊送往行政院
    衛生署醫事審議委員會，就本件被告於八十九年十一月二十一日對自訴人之妻王
    美華施行根除性子宮切除及骨盆腔淋巴腺摘除手術及自八十九年十二月十五日起
    至九十年七月十一日間歷次追治療時所為之診療處置與自訴人之妻王美華之死
    亡間，是否有醫療疏失存在之情形進行鑑定，其鑑定結果如下：「(一)就病患最初
    之就醫紀錄所見，病患之子宮頸鱗狀上皮癌症病灶侷限在子宮頸上，無陰道、子
    宮旁軟組織與淋巴結之侵犯的證據，臨床分類上屬於１Ｂ期，其治療之原則應進
    行根除性子宮切除手術與骨盆腔淋巴結摘除術。若是患者不適合接受手術，亦可
    採用化學治療輔助骨盆腔放射治療與陰道內近接放設治療。術後的病理報告亦證
    實與臨床上的分期相符，再治療方式的選擇與手術的進行上，並無不當之處。(二)
    對於１Ｂ期子宮子宮頸鱗狀上皮癌在患者進行根除性子宮切除手術與骨盆腔淋巴
    結摘除術之後，若病理報告確定病灶侷限於子宮頸上，子宮旁軟組織與骨盆腔淋
    巴結擴散或手術邊緣之侵犯，亦不存在危險因子（包括深層子宮頸實質侵犯及微
    血管與淋巴結間隙侵犯），五年的存活率約為85%～89%，術後不需加作骨盆腔放
    射線治療，只需於門診密切追即可。門診檢查項目包括內診與抹片檢查，若有
    必要時可以加作電腦斷層，胸部Ｘ光，腫瘤指數及超音波檢查。病患於八十九年
    十二月十五日，九十年一月十七日，三月七日，四月十七日及六月二日，術後半
    年內密集追內診與腹部檢查，並於九十年三月七日與九十年六月二日兩次回診
    時加作抹片檢查，結果均為正常。至於九十年六月間病患因左下腹及左大腿不適
    自行前往臺北市立萬芳醫院檢查，骨骼攝影懷疑有轉移現象，而病患於九十年七
    月六日回診時簡醫師在內診時亦同樣在左側骨盆腔觸摸到一腫塊，根據病歷記載
    ，醫師便積極安排細針抽吸檢查及腫瘤指述測量，可見並無該注意應注意而為注
    意之狀況，故無醫療疏失之處。」，有行政院衛生署九十二年十一月十一日以衛
    署醫字第０九二０二一五四九七號函暨其所附之行政院衛生署醫事審議委員會九
    十二年十月二十二日做成之鑑定書一份附卷可稽。由前開鑑定結果可知，本件被
    告對自訴人之妻王美華進行子宮頸切除術時，並無何未能清除乾淨之疏失，且於
    術後之診療處置亦未有失當而未盡注意義務之處，況依被告所稱：依據其行醫之
    經驗，自訴人之妻王美華所罹患之子宮頸麟狀細胞癌（第一期Ｂ）之術後復發可
    能性約為百分之十五，核與鑑定報告內所指此種病症於五年內之存活率係百分之
    八十四至百分之八十九尚屬相符，以現今醫事科技就癌症之復發並無完全有效之
    預防措施，此乃一般人所能認知之常識，而被告於進行摘除手術及術後追檢查
    時，復無何醫療上之疏失行為，業如前述；加以本件自訴人之妻王美華係於八十
    九年十一月二十一日進行根除性子宮切除術及骨盆淋巴結摘除術，與其最後於九
    十年七月十一日在萬芳醫院接受電腦斷層下細針切片檢查結果是轉移的鱗狀上皮
    細胞癌之時間上，已有接近八個月以上的時間，且自訴人之妻王美華於手術後接
    受門診追期間，被告所進行之醫療處置並無何不當之處，亦如前所述；況自訴
    人之妻王美華係於九十年六月十一日因左大腿持續酸麻而至萬芳醫院神經外科求
    診，始經安排進行骨骼掃瞄、核磁共振、神經學電位及傳導等檢查發現有第一對
    薦神經神經病變，嗣返回國泰醫院接受被告進行之門診檢查後，被告亦於內診時
    發現自訴人之妻王美華之左側骨盆腔有腫塊而立即安排細針抽吸及測量血液中腫
    瘤指述等檢查等情，亦有自訴人之妻於國泰醫院、萬芳醫院門診病歷各一份以及
    行政院衛生署醫事審議委員會鑑定書之案情概要說明在卷可查，堪信被告於追
    過程當中已有盡其注意義務而無何疏失之處。綜上所述，本件實難認自訴人之妻
    王美華之病逝與自訴人所指被告之前開手術進行、術後追檢查行為有何相當因
    果關係存在，應屬至臻明確。
六、綜上所述，本件實查無相關積極、確實之證據足資證明自訴人之妻王美華之病逝
    與被告進行之前揭手術及術後追檢查間有何因果關連性存在，實難據自訴人所
    提之證據對被告以自訴人所指之刑法第二百七十六條第二項之業務過失致死罪相
    繩。本件既不能證明被告犯罪，自應依法為被告無罪判決之諭知。
據上論斷，應依刑事訴訟法三百四十三條、第三百零一條第一項，判決如主文。
中      華      民      國      九十二      年    十二    月  二十三    日
                                      臺灣臺中地方法院刑事第十四庭
                                            審判長法  官   楊  真  明
                                          法  官   劉  逸  成
                                                  法  官   林  學  晴
右正本證明與原本無異。
如不服本判決，應於判決送達後十日內向本院提出上訴狀，上訴於臺灣高等法院臺中
分院( 須附繕本 )。
                                                  書記官
中      華      民      國      九十二      年    十二    月  二十五    日


司法院資訊處製作；財團法人民間司法改革基金會備份。
